臺灣臺中地方法院刑事判決　　　　　　　95年度易字第3523號
公　訴　人　臺灣臺中地方法院檢察署檢察官
被　　　告　丙○○
上列被告因詐欺案件，經檢察官提起公訴（九十五年度偵字第二
三０九二、一一八八九號）及移送併案審理（九十五年度偵緝字
第二五七一號），本院判決如下：
    主    文
丙○○幫助意圖為自己不法之所有，以詐術使人將本人之物交付
，處有期徒刑肆月，如易科罰金，以銀元佰元即新臺幣玖佰元
折算壹日。
    犯罪事實
一、丙○○已預見將自己之金融機構帳戶存摺、提款卡連同密碼
    提供他人使用，因該帳戶所有人名義與實際使用者不同，使
    用者即可藉此躲避員警追查，作為詐欺取財之犯罪工具：且
    現今一般金融機構帳戶之申請甚為簡易方便，如係基於正當
    用途而有使用帳戶之必要，通常需用人得以自己名義申請辦
    理即可，本無借用他人帳戶掩飾資金流向之必要。惟丙○○
    在不違背其本意之下，竟基於幫助他人涉犯詐欺取財罪行之
    不確定故意，自民國九十四年底某日起至九十五年三月間，
    在臺中市○○○路「水舞饌茶店」及廣三ＳＯＧＯ百貨公司
    後方路旁等地，接續將其所申辦之臺中商業銀行北屯分行帳
    號000000000000號帳戶（下稱臺中商銀帳戶）
    、玉山商業銀行大墩分行帳號0000000000000
    0號帳戶（下稱玉山銀行帳戶）、中華郵政股份有限公司臺
    中大里郵局帳號00000000000000號帳戶（下
    稱郵局帳戶）及其餘三信商業銀行、彰化商業銀行、華南商
    業銀行帳戶之存摺、提款卡，交予自稱「陳建邦」之不詳真
    實姓名年籍成年男子，丙○○並同時告知提款卡密碼。嗣「
    陳建邦」所屬犯罪集團成員，果基於意圖為自己不法所有之
    概括犯意，而為下列詐欺取財犯行：
（一）先於九十五年三月五日上午十一時三十分許，撥打電話與
      丁○○取得聯繫，並佯稱自己為上揚公司職員「江柏明」
      ，告知丁○○獲得香港廠商提供之二獎新臺幣（下同）一
      百萬元獎金，但須先繳納手續費七萬二千元，致使丁○○
      陷於錯誤，而於同年月六日下午四時五十五分許，在彰化
      埔心郵局內，依從電話之指示匯款七萬二千元至丙○○所
      提供之郵局帳戶內，再由該犯罪集團成員立即將前揭入帳
      款項領出，以此方式詐騙財物得手。
（二）再於九十五年三月八日下午一時許，撥打電話與人在臺南
      縣新營市住處之甲○○取得聯繫，並佯稱自己為「張婉婷
      」，告知甲○○業經永樂電子有限公司抽獎獲得一百零五
      萬元之獎金，但須先出資購買該公司之家電用品，致使甲○○陷於錯誤，而於同年月十日下午二時十分許，在臺灣
      土地銀行新營分行內，依從電話之指示匯款五萬五千元至
      丙○○所提供之玉山銀行帳戶內，再由該犯罪集團成員立
      即將前揭入帳款項領出，以此方式詐騙財物得手。
（三）又於九十五年三月十三日上午九時三十分許，撥打電話與
      戊○○○取得聯繫，並佯稱自己為澳門博彩協會主任「楊
      雲」，告知戊○○○獲得賽馬活動獎金一百二十萬元，但
      須先繳付稅金六萬八千元，致使戊○○○陷於錯誤，而於
      同日下午一時三十分許及下午二時許，在高雄鼎泰郵局內
      ，依從電話之指示各匯款四萬二千元及二萬六千元至丙○○所提供之臺中商銀帳戶內，再由該犯罪集團成員立即將
      前揭入帳款項領出，以此方式詐騙財物得手。
    嗣經甲○○、戊○○○、丁○○匯款後察覺有異並報警處理
    ，經警依據匯款資料查悉上情。
二、案經甲○○訴由臺中市警察局第四分局報告臺灣臺中地方法
    院檢察署檢察官及臺北縣政府警察局板橋分局報告臺灣板橋
    地方法院檢察署檢察官呈請臺灣高等法院檢察署檢察長核轉
    臺灣臺中地方法院檢察署檢察官偵查起訴，及丁○○訴由臺
    中縣警察局霧峰分局報請臺灣臺中地方法院檢察署檢察官偵
    查後，移送本院併案審理。
    理    由
一、訊據被告丙○○對於上開玉山銀行、臺中商銀、郵局帳戶原
    係由其申辦使用等情固坦承不諱，惟矢口否認有何幫助詐欺
    取財犯行，辯稱：伊當時因急欲辦理小額貸款，而自稱「陳
    建邦」之人前來伊工作地點接洽貸款事宜，還表示提供存摺
    愈多本，即可獲得更多貸款金額，伊因此就將存摺、提款卡
    等物交予「陳建邦」，但迄今仍未收到任何小額貸款，伊懷
    疑帳戶可能遭人冒用，為此曾經前往警局報案，經警提議而
    至金融機構辦理掛失，伊本身亦遭人詐騙，並無幫助他人詐
    騙錢財之意思云云。然查：
（一）現今一般民眾向金融機構申辦貸款，多需提供在職證明、
      薪資扣繳憑單或其他財力證明資料，即可供作金融機構核
      准信用貸款或抵押貸款與否之擔保，從未聽聞以交付郵局
      或銀行存摺及提款卡數量之多寡，作為金融機構同意貸款
      與否或貸款額度高低之判斷基礎。而被告亦於本院審理時
      自承其所提供之金融機構帳戶內存款無多，如以之申辦無
      擔保之信用貸款，除益加彰顯其存款所剩無幾、財務狀況
      欠佳之窘境外，根本對其提升個人經濟信用之目的毫無助
      益。況被告倘真基於申辦貸款之目的交付帳戶資料，但其
      帳戶內存款有限，又無任何提領款項之需求，又何需將提
      款卡一併交予「陳建邦」使用？是以被告縱有貸款之必要
      ，根本毋庸提供個人在其他金融機構之存摺、提款卡憑以
      辦理，更無一次交付多達六個帳戶之需求。被告年紀尚輕
      ，但已有相當工作經驗，對於金融機構核准貸款之程序未
      必全然了解，然就其所交付他人之前揭帳戶資料無助於提
      升個人經濟信用乙節，當不致毫無所悉，亦無可能在其提
      供上開帳戶存摺、提款卡交由他人支配掌握後，仍對於該
      帳戶遭人移作非法用途等情無從預見。足徵被告前揭所辯
      ：基於辦理貸款目的而交付存摺、提款卡云云，顯與常情
      不符，無足採信。
（二）再依證人即臺中縣警察局霧峰分局內新派出所警員乙○○
      於本院審理時證稱：「（問：庭上被告與你見面是做什麼
      ？）在我的印象當中，她好像有來派出所詢問說她應徵工
      作，對方要她的帳號，她來詢問這樣是否有詐騙的嫌疑…
      …。」、「（問：被告有無說她是被害人，需要報案？）
      沒有。」、「（問：有無提到說要辦理貸款？）沒有。」
      、「（問：有無提到提款卡交給對方？）無。」等語。則
      證人乙○○雖已證述被告曾經親自前來警局詢問帳戶如何
      處理一事，然就證人乙○○記憶所及，既無從證明被告確
      有提及因申辦貸款之故而交付帳戶資料，且其敘述之遭騙
      經過亦與被告於本院審理中所辯未盡相符，尚難憑此即遽
      為有利被告之認定。
（三）再按刑法第十三條所稱之故意本有直接故意（確定故意）
      與間接故意（不確定故意）之別，條文中「行為人對於構
      成犯罪之事實，明知並有意使其發生者」為直接故意，至
      於「行為人對於構成犯罪之事實，預見其發生而其發生並
      不違背其本意者」則屬間接故意；又間接故意與有認識的
      過失（又稱疏虞過失）之區別，在於二者對構成犯罪之事
      實雖均預見其能發生，但前者對其發生並不違背其本意，
      後者則確信其不發生。而金融機構帳戶之申請甚為簡易方
      便，如係基於正當用途而有使用帳戶之必要，通常需用人
      得以自己名義申請辦理即可，本無借用他人帳戶掩飾資金
      流向之必要。倘自稱「陳建邦」之人非將被告提供之金融
      機構帳戶作為犯罪所得存提進出及其他不法用途，豈須向
      被告收取存摺、提款卡供己使用？又被告率將自己所有金
      融機構帳戶交予他人使用，衡之常情，如此乖離常態之交
      易行為，就一般具有相當社會經驗之人而言，當可輕易預
      見該人取得存摺、提款卡係供作非法使用。再者，蒐集他
      人金融機構帳戶作為被害人匯入款項之交易媒介，用以隱
      匿真正犯罪者身分及資金流向之犯罪模式，多係用於詐欺
      取財犯罪，此乃一般使用人頭帳戶常見之非法利用類型，
      復經大眾傳播媒體再三披露，被告亦無從諉為不知。則被
      告提供之金融機構帳戶嗣經他人用於詐欺取財之不法用途
      ，此種犯罪手法仍未逸脫於被告幫助他人犯罪意思之外，
      即屬被告所預見。而被告提供金融機構帳戶在先，縱已得
      悉可能作為上開犯罪用途，卻又容任該項犯罪行為之繼續
      實現，足徵前揭犯罪行為自仍不違其本意，被告應具有幫
      助他人詐欺取財犯罪之間接故意。
（四）退步以言，被告所稱為圖取得貸款而交付存摺、提款卡等
      行為動機果真屬實，且其亦非積極希望該帳戶作為他人詐
      欺取財之非法使用，然被告對於所提供之金融機構存摺、
      提款卡極有可能遭他人作為不法得款之存提使用已有認識
      ，猶為達貸款目的而將上開帳戶資料交予他人，應認其主
      觀上已容任其行為所可能發生之結果，縱使該中間結果非
      被告所急欲實現，仍符合刑法學理上對於犯罪故意之意欲
      要素所採「容任理論」之要求，而屬刑法第十三條第二項
      所規範之間接故意犯（詳參林鈺雄所著「新刑法總則」一
      書第一八三、一八四頁，二００六年九月初版）。
　　綜上所陳，被告前揭所辯均非有據，不足為採。此外，並經
  　證人即告訴人甲○○、丁○○、被害人戊○○○於警詢中指
    證遭人詐騙匯款之經過，及被告之上開玉山銀行、臺中商銀
    、郵局帳戶歷史交易明細資料、臺灣土地銀行電匯申請書、
    華南商業銀行匯款回條聯、郵政跨行匯款申請書、郵政國內
    匯款執據各一份在卷為憑。本案事證已臻明確，被告犯行至
    堪認定。
二、查被告行為後，九十四年二月二日修正公布之刑法條文已自
    九十五年七月一日起施行，其中與本件有關部分之第二條、
    第三十條、第三十三條第五款、第四十一條第一項、第五十
    五條均已修正，另刑法施行法增訂之第一條之一亦於九十五
    年六月十四日公布，並自同年月十六日起施行。按「行為後
    法律有變更者，適用行為時之法律，但行為後之法律有利於
    行為人者，適用最有利於行為人之法律」，修正後刑法第二
    條第一項定有明文。此條規定係規範行為後法律變更所生新
    舊法律比較適用之準據法，本身尚無新舊法比較之問題，於
    新法施行後，應一律適用新法第二條第一項之規定，為「從
    舊從輕」之比較。另刑法第三十條、第五十五條關於幫助犯
    及想像競合犯之規定雖有文字更動，刑法施行法亦增列第一
    條之一之規定，然於本案具體適用結果，前揭條文之變更並
    無有利、不利被告之情形，自應逕依裁判時法即修正後刑法
    第三十條、第五十五條及刑法施行法第一條之一之規定論處
    （最高法院九十五年十一月七日九十五年第二十一次刑事庭
    會議決議參照），先予敘明。再按本次法律變更，比較時應
    就罪刑有關之共犯、未遂犯、想像競合犯、牽連犯、連續犯
    、結合犯，以及累犯加重、自首減輕暨其他法定加減原因（
    如身分加減）與加減例等一切情形，綜其全部罪刑之結果而
    為比較（最高法院九十五年五月二十三日九十五年度第八次
    刑庭會議決議參照）。茲就本件新舊法比較結果說明如下：
（一）關於罰金刑最低額之問題，被告所從屬之正犯罪名係刑法
      第三百三十九條第一項之詐欺取財罪（詳如後述），法定
      刑中有科處罰金之規定。修正前刑法第三十三條第五款規
      定罰金為一元以上，修正後刑法第三十三條第五款則將罰
      金規定係新臺幣一千元以上，以百元計算之。經比較新舊
      法之結果，應以舊法較有利於被告。
（二）又修正前刑法第四十一條第一項前段規定：「犯最重本刑
      為五年以下有期徒刑以下之刑之罪，而受六個月以下有期
      徒刑或拘役之宣告，因身體、教育、職業、家庭之關係或
      其他正當事由，執行顯有困難者，得以一元以上三元以下
      折算一日，易科罰金。」再被告行為時之易科罰金折算標
      準，修正前罰金罰鍰提高標準條例第二條（現已刪除）規
      定，就其原定數額提高為一百倍折算一日。則本件被告行
      為時之易科罰金折算標準，如以銀元三百元折算一日，經
      折算為新臺幣後，應以新臺幣九百元折算為一日。惟修正
      後刑法第四十一條第一項前段則規定：「犯最重本刑為五
      年以下有期徒刑以下之刑之罪，而受六個月以下有期徒刑
      或拘役之宣告者，得以新臺幣一千元、二千元或三千元折
      算一日，易科罰金。」被告所犯係得易科罰金之罪，經比
      較修正前後之易科罰金折算標準，以修正前之規定較有利
      於被告。
    綜上，舊法關於法定罰金刑下限及易科罰金折算標準之規定
    ，均較有利於被告，衡諸整體綜合比較結果及不得割裂適用
    法律之原則，應依刑法第二條第一項前段之規定，一體適用
    修正前刑法之相關規定予以處斷。
三、查被告丙○○提供存摺帳戶予他人詐欺犯罪使用，雖並未參
    與上開犯罪之構成要件行為，然其顯係以幫助他人犯罪之意
    思，實施上開犯罪構成要件以外之行為，核其所為，係犯刑
    法第三十條第一項前段、第三百三十九條第一項之幫助詐欺
    取財罪。又被告係基於同一目的，在特定期間內分別數次將
    其所申辦之金融機構帳戶存摺及提款卡交予「陳建邦」，此
    據被告於本院審理時供述明確。應認被告係基於單一之幫助
    詐欺取財犯意，在時、空仍屬密接之情形下，反覆提供帳戶
    任令他人從事不法用途，應認僅係單一犯罪行為之數個舉動
    接續實施，客觀上尚難割裂成數個犯罪行為而分別評價，為
    接續犯。而連續幫助與幫助連續為不同之犯罪態樣，如基於
    概括犯意，多次幫助他人犯罪，為連續幫助，該幫助者有多
    次犯罪行為；如以一幫助行為，幫助他人連續犯罪，則為幫
    助連續，就幫助犯而言，僅有一次犯罪行為（最高法院八十
    九年度台上字第六０一四號刑事判決參照）。本件被告僅有
    一次提供金融機構帳戶之客觀行為，縱令其所幫助之正犯連
    續多次從事詐欺取財犯行，揆諸前揭說明，被告仍無論以修
    正前刑法第五十六條連續犯之餘地。惟被告既係以單一幫助
    行為侵害告訴人甲○○、丁○○、被害人戊○○○之財產法
    益，並觸犯數個罪名，為想像競合犯，應從一重之幫助詐欺
    取財罪論處（類似見解詳參林山田所著，「刑法通論下冊」
    第一二三頁關於教唆連續犯之實務意見評析，二００三年十
    一月增訂八版二刷）。又被告僅係幫助他人實行詐欺取財罪
    ，為幫助犯，應依刑法第三十條第二項之規定，按詐欺取財
    罪正犯之刑予以減輕。至於被告提供上開帳戶致使被害人丁○○匯入遭詐騙款項之犯罪事實（即移送併辦部分），固未
    經檢察官詳載於起訴書內，然此因與其餘記明公訴意旨之幫
    助詐欺取財犯行有想像競合犯之裁判上一罪關係，已如前述
    ，當為起訴效力所及，基於審判不可分原則，本院自應併予
    審理，附此敘明。爰審酌被告率然提供帳戶予他人犯罪使用
    ，造成遭受詐騙之人追查贓款及實際犯罪行為人發生阻礙，
    對於社會治安仍具有相當之危害性，及其犯罪動機、目的、
    手段、於偵審中仍矢口否認犯行之態度、智識程度等一切情
    狀，量處如主文所示之刑，併諭知易科罰金之折算標準，以
    示懲儆。
據上論斷，應依刑事訴訟法第二百九十九條第一項前段，刑法第
二條第一項前段、第三十條第一項前段、第二項、第三百三十九
條第一項、第五十五條、修正前刑法第四十一條第一項前段，刑
法施行法第一條之一第一項、第二項前段，修正前罰金罰鍰提高
標準條例第二條，現行法規所定貨幣單位折算新臺幣條例第二條
，判決如主文。
本案經檢察官郭明嵐到庭執行職務。
中　　華　　民　　國　　96　　年　　1 　　月　　29　　日
                  刑事第七庭    審判長法  官  陳如玲
                                      法  官  張清洲
                                      法  官  高文崇
上正本證明與原本無異。
如不服本判決，應於送達後十日內向本院提出上訴狀（須附繕
本），上訴於台灣高等法院台中分院。
                                      書記官  林淑慧
中　　華　　民　　國　　96　　年　　1 　　月　　29　　日
附錄本案論罪科刑法條：
刑法第三十條第一項前段：
幫助他人實行犯罪行為者，為幫助犯。
刑法第三百三十九條第一項：
意圖為自己或第三人不法之所有，以詐術使人將本人或第三人之
物交付者，處五年以下有期徒刑、拘役或科或併科一千元以下罰
金。
